【裁判字號】    95,訴,4018
【裁判日期】    980331
【裁判案由】    損害賠償
【裁判全文】
臺灣高雄地方法院民事判決              95年度訴字第4018號
原      告  丁○○
訴訟代理人  邱揚勝律師
被      告  艷陽企業股份有限公司
兼  法  定
代  理  人  乙○○
共      同
訴訟代理人  丙○○
被      告  甲○○
上列當事人間損害賠償事件，本院於民國98年3 月9 日言詞辯論
終結，判決如下：
    主  文
原告之訴及假執行之聲請均駁回。
訴訟費用由原告負擔。
    事實及理由
一、按訴狀送達後，原告不得將原訴變更或追加，但擴張或減縮
    應受判決事項之聲明者，不在此限，民事訴訟法第255 條第
    1 項第3 款定有明文。本件原告起訴就利息部分原聲明：自
    起訴狀繕本送達被告翌日起至清償日止，按週年利率5 ％計
    算之利息。嗣於訴狀繕本送達後，於民國96年9 月27日本院
    準備程序中，減縮聲明為：均自起訴狀繕本送達最後一位被
    告翌日起至清償日止，按週年利率5 ％計算之利息，依前揭
    規定，核屬減縮應受判決事項之聲明，於法有據，合先敘明
    。
二、原告主張：原告於94年1 月間與被告艷陽企業股份有限公司
    （下稱艷陽公司）之北區加盟經理即被告甲○○洽談加盟事
    宜，於加盟後，經營埔心加盟店，營業項目為光碟租賃業等
    。惟甲○○於兩造洽談簽約之過程中，關於營業成本僅告知
    由總部統一購片，可壓低成本，每月片費得控制在約新台幣
    （下同）8 萬元，加上房租、人事及水電等成本，月入10萬
    元並非難事，且於原告加盟過程中未交付加盟契約書，又未
    於訂立加盟契約10日前，以書面資料揭露重要交易資訊，涉
    及違反公平交易法（下稱公交法）第24條等規定，甚且於94
    年1 月31日簽立艷陽電影院加盟連鎖出租加盟契約及組織規
    章（下稱加盟契約書）後即收回該契約書，隱匿重要交易資
    訊，致原告不知需另外支出得利影視、弘音港劇等每月租片
    費，因而成本預估錯誤；原告於加盟後給付加盟權利金367,
    500 元予甲○○，並支出開辦費用共164 萬元，又額外增加
    得利影視及弘音港劇等片費，因而陷入營運困難之危機，致
    虧損連連，自94年3 月起至95年4 月間將埔心加盟店盤讓予
    艷陽公司止，總計營業虧損36萬元。爰依公交法第31、32條
    及民法第18 4條第2 項侵權行為之法律關係提起本訴，請求
    被告連帶賠償原告前開損失，並請依法酌定損害額以上之
    100 萬元賠償等情。聲明：(一)被告應連帶給付原告3,367,
    500 元，及自起訴狀繕本送達最後一位被告翌日起算至清償
    日止，按週年利率5 ％計算之利息。(二)願供擔保，請准宣告
    假執行。
三、艷陽公司、乙○○及甲○○分別以下列情詞置辯，並均聲明
    ：駁回原告之訴。
  (一)艷陽公司、乙○○辯稱：艷陽公司透過甲○○交付加盟契約
    書及艷陽電影院連鎖加盟機構合作加盟組織營業規章（下稱
    艷陽營業規章）等資料予加盟主，並有給予原告5 天契約審
    閱期間，應無故意隱匿原告所言重要交易資訊。且加盟成本
    僅是預估，實際支出必須等經營時才能知悉，原告是加盟主
    可以自己決定是否另外選購片子，至於開辦費係生財器具，
    本是必要支出之成本。況原告與艷陽公司於95年4 月17 日
    簽訂協議書，復於95年5 月11日簽訂解約完成之協議，均是
    和解契約，原告不得再向艷陽公司為請求等語置辯。
  (二)甲○○則以：原告於94年1 月上旬，主動找伊接洽詢問加盟
    事宜，伊已明白告知原告加盟市場狀況、所需費用及公司經
    營策略等，直至1 月中旬，原告決定加盟，伊即將加盟契約
    交付原告帶回家閱覽，其間雙方以電話聯絡多次，故已給予
    10天以上之契約審閱時間，且有交付加盟契約書及加盟簡章
    予原告。94年1 月31日簽約後，伊將加盟契約書收回，交回
    總部用印，待下次加盟主會議時，再當面交付加盟主。伊未
    隱匿重要交易資訊，且未向原告保證每月會有10萬元以上之
    收入，進片費用約在每月8 至18萬之間，伊一開始便向原告
    說明片子分為買斷及簽約租借兩種方式，得利影視及弘音港
    劇因具壟斷市場之地位，市場價格變動較大，簽約方式由供
    應商決定，但原告可決定是否簽約或購片，原告主張之損害
    與加盟無關，且不實在等語，資為抗辯。
四、兩造不爭執事項：
  (一)原告與甲○○於94年1 月初洽談艷陽電影院連鎖加盟店之加
    盟事宜時，甲○○提供「艷陽電影院展店軟體廣告行銷費用
    」及「艷陽電影院門市生財器具列表」二紙資料（下稱行銷
    費用表及生財器具列表，見本院卷(一)第20、21頁）予原告。
  (二)原告與艷陽公司於94年1 月31日簽訂加盟契約書（見本院卷
    (一)第8至13頁）。
  (三)原告於94年2 月1 日繳交加盟金367,500 元予甲○○。
  (四)行政院公平交易委員會（下稱公平會）於95年7 月20日作成
    決議，認定艷陽公司未交付加盟契約書、未於簽立有關加盟
    經營之書面契約前，給予交易相對人至少5 日之契約審閱期
    間，且未於締結加盟經營關係10日前，以書面向交易相對人
    充分揭露重要交易資訊，違反公交法第24條規定，裁處79萬
    元罰鍰，艷陽公司不服，提起訴願。嗣經行政院訴願審議委
    員會以院台訴字第0960085285號駁回訴願，艷陽公司不服，
    向台北高等行政法院提起行政訴訟，經該院以96年度訴字第
    2450號判決駁回，艷陽公司又不服，提起上訴，再經最高行
    政法院以97年度裁字第3360號裁定駁回艷陽公司之上訴確定
    ，有前開處分書、決定書及歷審判決在卷可參（下稱系爭行
    政處分案件，見本院卷(一)第122 至129 頁、第215 至221 頁
    、卷(二)第94至97頁、第107 頁）。
  (五)原告與艷陽公司於95年4 月17日簽訂協議書，約定原告將經
    營之埔心加盟店以總價30萬元，出售予艷陽公司，艷陽公司
    並將原告事前繳交之「得利影視片費」95年4 月17日至95年
    5 月15日支票4 紙合計67,520元，及「弘音港劇片費」95年
    5 月25日至95年6 月25日之支票2 紙合計17,250元退還原告
    。復於95年5 月11日簽訂解約完成協議書，約定埔心加盟店
    所有店內會員未消費完畢之餘額，自95年5 月10日起，全部
    歸屬艷陽公司所有，解約所有手續款項全部結清，有協議書
    及解約完成協議書2 紙附卷可按（見本院卷(一)第62、63 頁
    ）。
  (六)上開協議書、解約完成協議書均為原告親自簽名。
  (七)甲○○受僱於艷陽公司，職稱為北區加盟經理。
五、兩造爭執事項為：（一）艷陽公司與原告簽立加盟契約前，
    是否有未給予交易相對人至少5 日之契約審閱期間及未交付
    加盟契約書？且未於締結加盟經營關係10日前，以書面資料
    揭露重要交易資訊，而構成違反公交法第24條之足以影響交
    易秩序之顯失公平行為？（二）如艷陽公司行為違反公交法
    第24條，則原告請求被告連帶賠償加盟權利金367,500 元、
    營業虧損36萬元、加盟開辦費164 萬元及依公交法第32 條
    請求之懲罰性賠償金100 萬元，合計3,367,500 元及法定遲
    延利息，有無理由？茲就上開爭點，分別論述如下：
  (一)艷陽公司與原告簽立加盟契約前，是否有未給予交易相對人
    至少5 日之契約審閱期間及未交付加盟契約書？且未於締結
    加盟經營關係10日前，以書面資料揭露重要交易資訊，而構
    成違反公交法第24條之足以影響交易秩序之顯失公平行為？
  1.按加盟業主應於締結加盟經營關係10日前，向交易相對人提
    供加盟業主於簽立加盟契約前，及加盟契約存續期間所收取
    之加盟權利金及其他費用，其項目、金額、計算方式、收取
    方法及返還條件等事項之書面說明資料；加盟業主於簽立與
    加盟經營關係有關之書面契約前，給予交易相對人至少5 天
    之契約審閱期間；加盟業主於招募加盟交易過程中，違反前
    開規定，涉有隱匿或遲延揭露重要交易資訊之情事，對交易
    相對人顯失公平，足以影響連鎖加盟之交易秩序者，將有違
    反公交法第24條規定之虞，此為行政院公平交易委員會對於
    加盟業主資訊揭露案件之處理原則第4 條至第6 條所明訂。
    原告主張：兩造於94年1 月初洽談加盟事宜時，被告並未依
    前開規定，於締結加盟經營關係10日前，交付揭露關於得利
    影視、弘音港劇簽約租借費用等相關資料，僅由甲○○提供
    行銷費用表、生財器具列表及介紹公司背景之光碟1 張予原
    告，又未給予至少5 天之契約審閱期間，且於簽立加盟契約
    當日，即將加盟契約書收回，並未交付契約副本予原告，依
    此隱匿重要交易資訊等語，惟為被告所否認，並以前揭情詞
    置辯。
  2.經查，證人即桃園民生路468 號加盟店之加盟主戊○○到庭
    證稱：伊與甲○○洽談加盟之時，甲○○並未交付伊任何資
    料，於兩造簽立加盟契約前，僅給伊一份介紹加盟店之簡介
    ，內容很簡單，其他均是以口頭陳述，伊問甲○○店內盈虧
    之情形，甲○○答稱每月淨賺約1 、20萬元，簽約當時，甲
    ○○拿加盟契約書給伊簽，除此之外，並未給伊任何文件（
    見本院卷(一)第208 至209 頁）等語，核與證人即艷陽公司之
    其他加盟主鄭東健、周美華於系爭行政處分案件調查中陳稱
    ：伊於93年9 月初與艷陽公司洽談加盟事宜時，除艷陽電影
    院加盟簡介及艷陽電影院加盟光碟外，並無其他書面說明文
    件。上開光碟內容並無聲音與文字，內容係公司裝潢及設備
    簡介，對加盟雙方權利義務內容均無說明；雙方於9 月21日
    簽約，簽約前其僅檢視該契約約30至40分鐘，嗣艷陽公司即
    把契約收回。艷陽公司於簽約前所提供之加盟簡介及光碟片
    ，僅揭露加盟業主負責人姓名及加盟業主於簽立加盟契約前
    及加盟契約存續期間所收取之加盟權利金與其他費用之項目
    、金額，此外並無提供書面說明資料（見本院卷(二)第95頁背
    面）等詞大致相符。此外，甲○○於本院準備程序中自承：
    與原告簽立加盟契約後，並未交付副本予原告（見本院卷第
    8 頁）等語，亦與原告前開指稱：兩造洽談加盟之過程中，
    被告僅提供行銷費用表、生財器具列表及介紹公司背景之光
    碟1 張予原告，且未給予至少5 天之契約審閱期間，於簽立
    加盟契約當日，即將加盟契約書收回，並未交付契約副本予
    原告等情相符以觀，衡情，倘此非艷陽公司慣行之交易模式
    ，豈有多位加盟主對於其等與艷陽公司洽談加盟及簽約之過
    程，均不約而同為類似陳述之可能，足徵被告前揭辯詞，難
    予採信。
  3.次查，參諸甲○○於本院準備程序及言詞辯論程序中自承：
    伊有告知原告進片費用大約8 萬元至18萬元之間，加盟店供
    片之廠商很多，其中最大之廠商是得利影視，而得利影視與
    弘音港劇因具壟斷市場之地位，市場價格變動較大（見本院
    卷(二)第8 至9 頁、第161 頁）等詞以觀，可見甲○○知悉得
    利影視與弘音港劇每月之租片費占經營成本中相當程度之比
    例，且變動幅度較大，揆諸前揭規定，此當屬與加盟主交易
    之重要訊息，而應有揭露於予加盟主書面說明之必要，然觀
    諸被告提供之行銷費用表及生財器具列表之內容，卻無一相
    關文字提及上情，益徵被告確有隱匿揭露重要交易資訊之情
    事。從而，原告主張：被告與伊簽立加盟契約前，有未給予
    至少5 日之契約審閱期間、未交付加盟契約書，及未於締結
    加盟經營關係10日前，以書面資料揭露重要交易資訊，並有
    隱匿揭露重要交易資訊之情事，而構成違反公交法第24 條
    之行為等情，即屬有據。此亦據台北高等行政法院於系爭行
    政處分案件中認定綦詳，並有前揭判決附卷可參，附此敘明
    。
  (二)如艷陽公司行為違反公交法第24條，則原告請求被告連帶賠
    償加盟權利金367,500 元、營業虧損36萬元、加盟開辦費16
    4 萬元及依公交法第32條請求之懲罰性賠償金100 萬元，合
    計3,367,500 元及法定遲延利息，有無理由？
  1.按事業違反本法之規定，致侵害他人權益者，應負損害賠償
    責任；違反保護他人之法律，致生損害於他人者，負賠償責
    任。但能證明其行為無過失者，不在此限，分別為公平交易
    法第31條、民法第184 條第2 項所明定。惟按損害賠償之債
    ，以有損害之發生及有責任原因之事實，並二者之間，有相
    當因果關係為成立要件。故原告所主張損害賠償之債，如不
    合於此項成立要件者，即難謂有損害賠償請求權存在（最高
    法院19年上字第38號及48年台上字第481 號判例意旨參照）
    。又公交法立法之目的在於維持市場交易秩序與消費者之利
    益，確保公平競爭等，違反之效果為科以行政罰鍰，係屬行
    政法範疇，至違反者是否應負損害賠償責任，仍應參酌民法
    損害賠償之相關規定為資判斷，尚非一旦違反公交法即可逕
    推認應負損害賠償責任。準此，本件被告縱有違反公交法第
    24條之行為，原告仍須舉證證明其受有損害，且損害與被告
    前開違法行為間，具相當因果關係存在，方能請求被告負賠
    償之責。又按所謂相當因果關係，係指依經驗法則，綜合行
    為當時所存在之一切事實，為客觀之事後審查，在一般情形
    上，有此環境、有此行為之同一條件，足以發生同一之結果
    者，該條件即為發生結果之相當條件，其行為與結果為有相
    當之因果關係。反之，若在一般情形上，有此同一條件存在
    ，依客觀之審查，不必皆發生此結果，該條件與結果尚非相
    當，而僅屬偶發之事實，其行為與結果間即難認為有相當因
    果關係。
  2.原告雖主張被告應連帶賠償加盟權利金367,500 元、營業虧
    損36萬元、加盟開辦費164 萬元及依公交法第32條請求之懲
    罰性賠償金100 萬元，並提出每月營業損益表及開辦費用支
    出明細表影本各1 紙（見本院卷(一)第133 、134 頁）為據，
    惟前揭損益表為原告製作之私文書，既經被告否認其真實性
    ，自應由原告舉證說明之，惟原告迄未能提出其他積極證據
    以供本院審酌，尚難遽採；況觀諸原告提出之前開損益表所
    載，其經營期間自94年3 月起至翌年4 月間，雖有虧損，仍
    屬盈虧互見，部分月份之盈餘甚至高達6 萬餘元，是依被告
    行為當時所存在之一切事實，為客觀之事後審查，尚難認在
    此環境及行為之同一條件下，均足以發生虧損之同一結果，
    已徵原告主張營業虧損係由於被告違反上揭公交法行為所造
    成，難予遽採。再者，造成營業虧損之原因不僅一端，除成
    本掌控外，亦可能因經營策略、市場景氣度、雇用員工多寡
    、員工素質及加盟店所在地理位置等因素而受影響；參諸證
    人戊○○到庭證述：91年起至96年間止，其間有賺過幾年，
    盈虧均有，整體而言是虧錢的，此行業開銷很大，大小月營
    業狀況變動甚鉅；艷陽公司找伊去拍光碟時，伊店裡營業狀
    況不錯，各方面均有成長（見本院卷(一)第209 頁）等語以觀
    ，益徵原告所經營之光碟租賃業有相當程度之風險，是縱認
    原告於此經營期間內確有虧損達36萬元，仍尚難逕推認此結
    果與被告違反公交法第24條之行為間具有相當因果關係。至
    加盟權利金及開辦費部分，均屬原告決定與被告簽立加盟契
    約之時，即可預見需支出之成本費用，故難認屬原告之損害
    ，況原告於本院準備程序中自承：如被告給予5 天之契約審
    閱期間及交付加盟契約書，並詳細說明成本結構，原告即會
    更加謹慎考慮是否加盟；然仍難預估加盟後是否能獲利，因
    還要去參考一些客觀之經濟因素（見本院卷(二)第160 頁）等
    語，可證被告縱然充分揭露前揭重要之交易資訊及給予合理
    之契約審閱期限，並不會當然導致原告拒絕加盟，依此，自
    無從將加盟權利金及開辦費等支出均歸因於被告之前揭行為
    所致。末以，依公交法第32條第1 項規定，如事業有故意違
    反公平交易之侵害行為，法院固得依侵害情節，酌定損害額
    以上之賠償。但仍以被害人得證明有損害之發生為前提。承
    前所述，原告既無法證明其請求加盟權利金367,500 元、營
    業虧損36萬元及加盟開辦費164 萬元等損害與被告違反公平
    交易之行為間具相當因果關係，自不得主張侵權行為損害賠
    償請求權。據上，原告另請求本院酌定損害額以上之100 萬
    元賠償部分，倘揆諸前開說明，亦非有據，難予准許。
六、綜上，原告無法證明其主張之前揭損害與被告上開違反公交
    法第24條之行為間，具有相當因果關係存在，則其主張依公
    交法第31、32條及民法第184 條第2 項侵權行為之法律關係
    ，請求被告連帶賠償其上開金額及其遲延利息，即無理由，
    應予駁回。原告之訴既經駁回，其假執行之聲請亦失所附麗
    ，應併予駁回。
七、本件事證已臻明確，兩造所為之其他主張、陳述並所提之證
    據，經審酌後，認均與本件之判決結果無礙，爰不一一論述
    ，併予敘明。
八、據上論結，本件原告之訴為無理由，爰依民事訴訟法第78條
    ，判決如主文。
中    華    民    國    98    年    3     月    31    日
            民事第五庭  審判長法  官  李昭彥
                              法  官  賴文姍
                              法  官  鄭凱文
以上正本係照原本作成。
如不服本判決，應於送達後20日內，向本院提出上訴狀並表明上
訴理由，如於本判決宣示後送達前提起上訴者，應於判決送達後
10日內補提上訴理由書（須附繕本）。
中    華    民    國    98    年    3     月    31    日
                              書記官  張家瑜


司法院資訊處製作；財團法人民間司法改革基金會備份。
